【裁判字號】    94,訴,1813
【裁判日期】    950223
【裁判案由】    拆屋還地等
【裁判全文】
臺灣高雄地方法院民事判決              94年度訴字第1813號
原      告  高雄市政府
法定代理人  丁○○
訴訟代理人  李佳玲律師
複代理人    陳忠勝律師
            楊櫻花律師
被      告  甲○○
訴訟代理人  乙○○
            丙○○
上列當事人間拆屋還地等事件，本院於民國95年2月9日言詞辯
論終結，判決如下：
    主      文
被告應將坐落於高雄市○○區○○段一一五八地號土地上，如附
圖編號Ａ所示部分面積四十八點七四平方公尺之建物拆除後，將
土地交還原告。
被告應給付原告新台幣壹拾肆萬玖仟零玖拾柒元，及自民國九十
四年八月二十三日起至清償日止，按年利率百分之五計算之利息
，並應自民國九十四年七月一日起至交還前項土地之日止，按月
給付原告新台幣貳仟伍佰參拾玖元。
原告其餘之訴駁回。
訴訟費用由被告負擔十分之七，餘由原告負擔。
本判決第一、二項於原告以新台幣陸拾壹萬元或同額高雄銀行股
份有限公司無記名可轉讓定期存單供擔保後得假執行。
原告其餘假執行之聲請駁回。
    事實及理由
一、原告起訴時之法定代理人為陳其邁，嗣於本院審理中變更為
    丁○○，茲丁○○聲明承受訴訟，核無不合，應予准許。
二、原告主張：坐落高雄市○○區○○段1158地號土地（下稱系
    爭土地）為原告所有，其上有一棟如附圖所示編號Ａ部分二
    層磚造之房屋（下稱系爭建物），係被告之父張種子於47、
    48年間所蓋，係無權占用系爭土地如附圖所示Ａ部分供系爭
    建物使用，占用面積為48.74 平方公尺。而張種子已於88年
    間死亡，其繼承人均同意系爭建物分歸原告所有，惟被告僅
    繳納自75年7 月1 日起至80年6 月30日止及自81年1 月1 日
    起至同年6 月30日止之補償金，其餘均未繳納。爰依民法第
    767 條規定，請求被告將系爭土地上之系爭建物拆除，將占
    用之土地返還於原告；另被告占有上開土地使用，顯無法律
    上之原因，而受有相當於租金之利益，致原告受有損害，爰
    依不當得利之法律關係，請求被告給付自80年7 月1 日起至
    80年12月31日止及自81年7 月1 日起至94年6 月30日止之相
    當租金之不當得利，合計新台幣（下同）399,051 元（按系
    爭土地之申報地價乘以占用面積，再乘以3 ％或5 ％計算）
    ，並自94年7 月1 日起至交還土地之日止，按月給付2,539
    元。聲明求為判決：（一）被告應將坐落系爭土地上，如附
    圖所示Ａ部分面積48.74 平方公尺之系爭建物拆除後，將土
    地交還原告。（二）被告應給付原告399,051 元及自起訴狀
    繕本送達翌日起至清償日止，按年利率5 ％計算之利息，並
    自94年7 月1 日起至交還土地之日止，按月給付2,539 元。
    （三）訴訟費用由被告負擔。（四）原告願供擔保請准宣告
    假執行。
三、被告則以：被告確實無權占用原告上開土地，但原告請求相
    當於租金之不當得利部分，其請求權時效為5 年，逾越5 年
    部分之請求應無理由等語資為抗辯。答辯聲明：（一）駁回
    原告之訴。（二）訴訟費用由原告負擔。
四、兩造不爭執之事項：
（一）系爭土地為原告所有。
（二）系爭建物係被告之父張種子於47、48年間所蓋，係無權占
      用系爭土地如附圖所示Ａ部分供系爭建物使用，占用面積
      為48.74 平方公尺。而張種子已於88年間死亡，其繼承人
      均同意系爭建物分歸原告所有。
五、兩造爭執事項：（一）原告請求被告拆屋還地是否有理由？
    （二）被告之時效抗辯是否有理由？（三）原告所得請求相
    當於租金之不當得利金額為何？茲分述如下：
（一）按所有人對於無權占有或侵奪其所有物者，得請求返還之
      ，對於妨害其所有權者，得請求除去之，有妨害其所有權
      之虞者，得請求防止之，民法第767 條定有明文。查，原
      告主張系爭土地為原告所有，系爭建物係被告之父張種子
      於47、48年間所蓋，係無權占用系爭土地如附圖所示Ａ部
      分供系爭建物使用，占用面積為48.74 平方公尺，而張種
      子已於88年間死亡，其繼承人均同意系爭建物分歸原告所
      有等情，業據其提出土地登記第二類謄本為證，且為被告
      所不爭執，堪信為真實。又被告占用系爭土地上如附圖所
      示A 部分所示土地，並搭建2 層磚造建物使用，占用面積
      總計為48.74 平方公尺乙節，為兩造所不爭執，且經本院
      會同兩造及地政機關人員履勘現場測量屬實，並有本院94
      年9 月19日現場勘驗筆錄、高雄市政府地政處新興地政事
      務所土地複丈成果圖附卷可稽，是被告占有系爭土地，既
      無合法之權源，則原告依民法第767 條之規定，請求被告
      拆除系爭土地上之系爭建物，並返還該占有土地，自屬有
      據，應予准許。
（二）按無法律上之原因而受利益，致他人受損害者，應返還其
      利益，民法第179 條前段定有明文。又無正當權源而使用
      他人所有之不動產，即可獲得相當於租金之利益，為社會
      通念，有最高法院61年度台上字第1695號判例意旨可資參
      照；次按租金之請求權因5 年間不行使而消滅，民法第12
      6 條定有明文。又凡無法律上之原因而得相當於租金之利
      益，致他人受損害時，如該他人之返還利益請求權，已逾
      租金短期消滅時效之時間，對於相當於已罹消滅時效之租
      金利益，即不得依不當得利之法則請求返還（最高法院65
      年度第5 次民庭庭推總會決定可資參照）。查，本件原告
      係以被告無權占用土地，而依不當得利之法律關係請求被
      告給付相當於租金之利益，依上開說明，原告之返還利益
      請求權之時效為5 年甚明，是被告抗辯原告逾越5 年部分
      之請求已罹於時效，即屬有據，應堪採信。從而，原告所
      得請求之期間為自其提起本件訴訟之日即94年8 月9 日起
      回溯5 年即89年8 月10起之補償金，為有理由，逾此部分
      之請求即自80年7 月1 日起至80年12月31日止及自81年7
      月1 日起至89年8 月9 日止之相當於租金之利益，均已罹
      於5 年時效，不予准許。
（三）按建築房屋之基地租金，依土地法第105 條準用同法第97
      條規定，以不超過該土地申報價額年息10％為限，而該條
      所謂土地價額，依土地法施行法第25條規定，係指法定地
      價而言，又法定地價，依土地法第148 條規定，係指土地
      所有權人依土地法所申報之地價，在平均地權條例施行區
      域，當係指土地所有權人於地政機關舉辦規定地價或重新
      規定地價之時，於公告申報地價期間內自行申報之地價而
      言，未於該期間內申報者，則應以公告地價為其申報之地
      價。最高法院75年度臺上字第378 號判決意旨可資參照。
      查，被告所占用之土地自89年7 月1 日迄今之申報地價均
      為每平方公尺12,500元等情，此有地價謄本、土地登記謄
      本等件在卷可稽，而被告占用系爭土地內如附圖編號A 所
      示部分之土地面積為48.74 平方公尺乙節，已如前述，自
      堪信為真實。本院審酌系爭土地鄰近三多四路，交通堪稱
      便利，附近亦有三信家商、福東國小等學校，並有醫院、
      公園、市場及銀行等，生活機能良好等情，有電子地圖1
      份及照片12張附卷可參，復參以市有出租基地租金率之計
      算標準，自82年1 月1 日以後係按土地申報地價年息5％
      計算乙節，有財政部台財二字第80024757號函暨附件國有
      出租基地租金率調整問題報告，及82年高市府財四字第15
      426 號函在卷可佐，是本院認原告主張應依上開市有出租
      基地租金率即按土地申報地價年息5 ％計算不當得利，尚
      屬合理，應予准許。綜上，被告既消極減免其應支付使用
      系爭土地之代價，而受有相當於租金之利益，並致原告受
      有損害，原告自得依不當得利之法律關係，請求被告給付
      89年8 月10起至94年6 月30日止相當於租金之不當得利金
      額149,097 元，並應自94年7 月1 日起至交還所占用之系
      爭土地之日止，按月給付原告2,539 元（計算式詳如附表
      所示，小數點以下四捨五入），為有理由，逾此部分之不
      當得利請求，即屬無據，不予准許。
六、綜上所述，被告無權占用系爭土地如附圖編號A 所示之土地
    ，原告依物上請求權及不當得利之法律關係，請求被告拆屋
    還地及給付土地使用補償金，自屬有據。從而，原告請求被
    告應將坐落於系爭土地上如附圖編號Ａ所示部分面積48.74
    平方公尺之系爭建物拆除後，將土地交還原告，並應給付原
    告149,097 元，及自起訴狀繕本送達翌日即94年8 月23日起
    至清償日止，按年利率5 ％計算之利息，並自94年7 月1 日
    起至交還土地之日止，按月給付2,539 元，為有理由，應予
    准許，逾此部分之請求為無理由，應予駁回。
七、本件原告勝訴部分，原告陳明願以現金或同額之高雄銀行股
    份有限公司可轉讓無記名定期存款單供擔保，聲請宣告假執
    行，核無不合，爰酌定相當擔保金額准許之。原告敗訴部分
    ，其假執行之聲請即失所依附，自應予以駁回。
八、據上論結，本件原告之訴為一部有理由，一部無理由，依民
    事訴訟法第79條、第390 條第2 項，判決如主文。
中    華    民    國    95    年    2     月    23    日
                  民事第二庭 審判長 法  官  鄭月霞
                                    法  官  伍逸康
                                    法  官  邱泰錄
上為正本係照原本作成。
如不服本判決，應於送達後20日內，向本院提出上訴狀並表明上
訴理由，如於本判決宣示後送達前提起上訴者，應於判決送達後
10日內補提上訴理由書（須附繕本）。
中    華    民    國    95    年    2     月    23    日
                                    書記官  鄭翠蘭


司法院資訊處製作；財團法人民間司法改革基金會備份。
